【裁判字號】    97,上,335
【裁判日期】    971029
【裁判案由】    分配表異議之訴
【裁判全文】
臺灣高等法院民事判決                   97年度上字第335號
上  訴  人  乙○○
訴訟代理人  吳孟玲律師
            林李達律師
視同上訴人  丙○○
被 上訴 人  甲○○
訴訟代理人  廖振洲律師
複 代理 人  丁○○
上列當事人間分配表異議之訴事件，上訴人對於中華民國97年2
月29日台灣台北地方法院96年度訴字第4752號第一審判決提起上
訴，本院於97年10月15日言詞辯論終結，判決如下：
    主  文
原判決廢棄。
被上訴人在第一審之訴駁回。
第一、二審訴訟費用由被上訴人負擔。
    事實及理由
甲、程序方面：
一、按起訴請求確認他人間法律關係存在或不存在，須以該法律
    關係之雙方當事人為共同被告一同起訴，始為當事人適格。
    若僅以其中一方當事人為被告，即非適格之當事人。倘該法
    律關係之雙方當事人受敗訴之判決，而僅其中一方當事人提
    起上訴，因該法律關係之存否對該雙方當事人必須合一確定
    ，不得歧異，依民事訴訟法第56條第1項第1款規定，效力應
    及於其他未提起上訴之共同被告（最高法院93年度台上字第
    117號、92年度台上字第1910號判決要旨參照）。本件被上
    訴人起訴請求確認上訴人乙○○與丙○○間之票據債權不存
    在，經原法院為被上訴人勝訴之判決，雖僅乙○○一人提起
    上訴，惟依上開說明，乙○○上訴之效力及於丙○○，爰將
    丙○○列為視同上訴人。
二、次按，確認法律關係之訴，非原告有即受確認判決之法律上
    利益者，不得提起之，民事訴訟法第247條第1項前段定有明
    文。所謂即受確認判決之法律上利益，係指因法律關係之存
    否不明確，致原告私法上之地位有受侵害之危險，而此危險
    得以對於被告之確認判決除去之者而言；此項訴訟，祇須主
    張為訴訟標的之法律關係或其他事項之存否有不明確者，對
    於爭執其主張者提起，其當事人之適格即無欠缺（最高法院
    42 年台上字第1031號判例、96年度台上字第2764號判決意
    旨參照）。本件被上訴人主張其為丙○○之債權人，乙○○
    與丙○○間系爭本票之債權及其基礎原因之消費借貸債權存
    否，攸關被上訴人對丙○○之本票債權得否於系爭分配表中
    全額受分配清償，是被上訴人對乙○○及丙○○訴請確認系
    爭本票及原因債權存否，自有法律上之利益且其當事人適格
    並無欠缺。上訴人以被上訴人應實質舉證證明為丙○○之債
    權人始有確認利益云云，難認有據。又債權人或債務人對於
    分配表所載各債權人之債權或分配金額有不同意者，應於分
    配期日1日前，向執行法院提出書狀，聲明異議。異議未終
    結者，為異議之債權人或債務人，得向執行法院對為反對陳
    述之債權人或債務人提起分配表異議之訴；聲明異議人未於
    分配期日起10日內向執行法院為前二項起訴之證明者，視為
    撤回其異議之聲明；前項期間，於第40條之1有反對陳述之
    情形，自聲明異議人受通知之日起算。強制執行法第39條第
    1 項、第41條第1項、第3項前段及第4項分別定有明文。本
    件被上訴人主張其於分配期日即96年5月28日前之96年5月23
    日聲明異議，嗣於96年6月11日收受原審法院民事執行處有
    關乙○○為反對陳述之通知，於受通知後10日內提起本件分
    配表異議之訴等情，經本院調閱原法院94年度執字第19570
    號卷宗，核屬相符，是被上訴人提起本件分配表異議之訴，
    自屬合法。
三、視同上訴人丙○○經合法通知，未於言詞辯論期日到場，核
    無民事訴訟法第386條所列各款情形，爰依被上訴人之聲請
    ，由其一造辯論而為判決。
乙、實體方面：
一、被上訴人起訴主張：
    上訴人乙○○以其持有視同上訴人丙○○所簽發發票日民國
    90年11月23日、到期日92年11月23日、票據號碼TS171597、
    票面金額新台幣（下同）200萬元之本票（下稱系爭本票）
    ，聲請本票裁定後，據為執行名義而於原法院94年度執字第
    19570號給付票款強制執行事件（下稱系爭執行事件）參與
    分配，並於96年5月28日實施分配之分配表（下稱系爭分配
    表）中受分配執行費16,000元、本票債權原本及利息共1,
    257,292元。惟乙○○與丙○○為系爭本票之直接當事人，
    兩人為姊妹關係，並無經商資金往來，且系爭本票面額高達
    200萬元，乙○○欠缺相當之資力借貸款項，無對丙○○取
    得系爭本票債權之可能。又乙○○遲於系爭執行事件進行中
    之94年8月間，始就近2年前即已到期之系爭本票，於尚未取
    得本票裁定前即先行聲請參與分配，足認系爭本票應係乙○
    ○與丙○○間為成立假債權參與分配，通謀虛偽所簽發，應
    屬無效。而被上訴人為丙○○之債權人，乙○○與丙○○間
    系爭本票債權存否，攸關被上訴人對丙○○之本票債權得否
    於系爭分配表中全額受分配清償，被上訴人自有請求確認系
    爭本票債權存否之法律上利益，且被上訴人業於分配期日前
    之96年5月23日聲明異議，嗣於96年6月11日收受原法院民事
    執行處有關乙○○為反對陳述之通知，爰依強制執行法之規
    定，於受通知後10日內提起分配表異議之訴。為此，請求(一)
    確認乙○○持有丙○○所簽發系爭本票之本票債權及其原因
    之消費借貸債權均不存在。(二)系爭執行事件中之系爭分配表
    上所載分配予乙○○之執行費16,000元、本票債權原本及利
    息1,257,292元均應剔除，不得列入分配，原分配表應變更
    如原判決附件一所示。
  （原審判決被上訴人勝訴，經上訴人提起上訴。）
    並於本院聲明：駁回上訴。
二、上訴人乙○○則抗辯如下：
（一）上訴人於傳統市場從事肉類批發生意，平日收入大都收取
      現金，故銀行帳戶進出金額不多，收入也多沒有報稅，並
      參加互助會理財，名下亦有不動產，並非無資力；而丙○
      ○自85年間起輒以缺少頭寸，軋票孔急為由，陸續向上訴
      人周轉現金，嗣因財物週轉不靈，始於90年間彙總全部債
      務，簽發系爭本票予上訴人收執，上訴人到期不獲付款，
      曾由丙○○提供其所有坐落台北市○○街48巷3弄1號房地
      設定抵押權供擔保，此有土地建築改良物抵押權設定契約
      書上所載日期及金額，與系爭本票到期日及金額相同可證
      ，嗣因丙○○改變心意而未完成抵押權設定登記，上訴人
      始向原法院聲請本票裁定。系爭本票之簽發原因在丙○○
      為結清舊債務本金及利息而作成，意在成立準消費借貸契
      約，此準消費借貸新債與舊債務其實同一，即新的消費借
      貸之成立，以舊債務之存在為成立要件，基於準消費借貸
      之目的及當事人間之公平，如新債務外觀上存在，則主張
      舊債務不存在之人，即應就舊債務之不存在，負舉證責任
      。故被上訴人主張系爭本票係上訴人與丙○○間為成立假
      債權參與分配而通謀虛偽簽發，系爭借貸債權並不存在云
      云，應負舉證之責。
（二）上訴人亦已就丙○○所積欠之200萬元借款債權另向原法
      院聲請支付命令，並經原法院以97年度促字第8840號核發
      確定在案（下稱系爭支付命令），而系爭支付命令依法與
      確定判決有同一之效力，則基於一事不再理原則，自應判
      決駁回被上訴人本件之訴。又上訴人已提出系爭支付命令
      作為執行名義，聲請就系爭執行事件參加分配，被上訴人
      於分配表異議之訴如欲否認上訴人之債權，依強制執行法
      第41條第2項、第14條第1、2項之規定，僅限於強制執行
      法第14條第1項所定之事由。惟被上訴人主張系爭本票債
      權及其原因之消費借貸債權均不存在，係通謀虛偽意思表
      示等情事，均為執行名義成立前發生之事由，依法不得主
      張。
    並於本院聲明：
    (一)原判決廢棄。
    (二)駁回被上訴人第一審之訴。
三、視同上訴人丙○○經合法通知，未於言詞辯論期日到場，亦
    未提出書狀作何聲明或陳述。
四、兩造不爭執之事實：
（一）上訴人乙○○以所持之系爭本票聲請本票裁定後，據為執
      行名義而於系爭執行事件中聲明參與分配，並於系爭分配
      表中受分配執行費16,000元、本票債權原本及利息1,257,
      292元。
（二）被上訴人於系爭分配表中受分配執行費24,560元，另本票
      債權原本及利息999,377元，不足額為785,039元，與乙○
      ○均屬普通債權，分配比率均為56.0058%。
（三）乙○○就系爭本票原因債權即其對丙○○之200萬元借貸
      債權（下稱系爭借貸債權），另聲請原法院准許核發支付
      命令（97年度促字第8840號），經丙○○收受該支付命令
      後，未於20日之不變期間內提出異議而告確定。
五、兩造之爭點及論斷：
    被上訴人主張系爭本票債權及其原因之借貸債權均不存在，
    系爭分配表將乙○○之系爭本票債權原本、利息及執行費列
    入分配，顯有不當應予剔除等語。為上訴人所否認，並以上
    開情詞置辯，是本件兩造主要之爭點為：乙○○與丙○○間
    之系爭借貸債權是否存在？茲論述如下：
  (一)按他債權人參與分配者，應於標的物拍賣、變賣終結或依
      法交債權人承受之日一日前，其不經拍賣或變賣者，應於
      當次分配表作成之日一日前，以書狀聲明之。逾前項期間
      聲明參與分配者，僅得就前項債權人受償餘額而受清償；
      如尚應就債務人其他財產執行時，其債權額與前項債權餘
      額，除有優先權者外，應按其數額平均受償。強制執行法
      第32條定有明文。系爭執行事件於94年11月28日拍定查封
      之不動產而拍賣終結，此有拍賣筆錄附卷可稽（見系爭執
      行卷(一)頁109）。而乙○○係於系爭執行事件拍賣終結前
      之94年8月1日持系爭本票聲明參與分配，並於94年11月4
      日補正原法院所發之系爭本票裁定（94年度票字第48706
      號）為執行名義，而系爭本票裁定之確定日期為94年11月
      8日，嗣執行法院作成系爭分配表並於96年5月28日實施分
      配，被上訴人於分配期日之96年5月23日聲明異議，於96
      年6月11日收受執行法院通知後10日內之96年6月20日提起
      本件訴訟，此有原法院94年度執字第19570號給付票款參
      與分配卷、94年度執字第44318號給付票款執行卷及系爭
      執行事件卷宗可稽。準此可知，被上訴人係對於以系爭本
      票裁定為執行名義而參與分配之上訴人，依強制執行法第
      41條之規定提起第三人異議之訴。則乙○○遲至97年7月2
      日另具狀陳報原法院97年度促字第8840號支付命令以為執
      行名義（見本院卷頁181），顯在拍賣終結、系爭分配表
      作成及被上訴人對系爭分配表提出異議暨起訴之後，自應
      受上開規定之參與分配時期之限制，而無從據以取代原參
      與分配之執行名義即系爭本票裁定。是上訴人乙○○主張
      被上訴人就本件分配表異議之訴，依強制執行法第41條第
      2項、第14條第1項之規定，其為異議原因之事實僅限於在
      支付命令成立後所發生者始得主張云云，尚不足採。
  (二)次按，除別有規定外，確定之終局判決就經裁判之訴訟標
      的，有既判力。民事訴訟法第400條第1項定有明文。又確
      定之支付命令與確定判決有同一之效力，民事訴訟法第
      521條第1項亦有明文，故凡確定判決所能生之既判力及執
      行力，支付命令皆得有之。惟確定判決之既判力，僅於該
      訴訟當事人間或確定判決效力所及之人始受其拘束，此就
      民事訴訟法第401條規定之旨趣觀之甚明。準此，確定判
      決所生之既判力，當事人或確定判決效力所及之人，就確
      定終局判決經裁判之訴訟標的法律關係，除不得更行起訴
      外，其中一造以該確定判決之結果為基礎，於新訴訟用作
      攻擊防禦方法時，他造應受其既判力之拘束，不得以該確
      定判決言詞辯論終結前，所提出或得提出而未提出之其他
      攻擊防禦方法為與該確定判決意旨相反之主張，法院亦不
      得為與確定判決意旨相反之裁判（最高法院42年台上字第
      1306號判例、93年度台上字第1432號、96年台上字第1850
      號判決意旨參照）。本件上訴人乙○○就系爭本票原因債
      權即其對丙○○之系爭200萬元借貸債權，經聲請原法院
      准許核發支付命令（97年度促字第8840號），丙○○收受
      該支付命令後，未於20日之不變期間內提出異議，已生與
      確定判決同一之效力，為兩造所不爭執，並有支付命令聲
      請狀、支付命令及確定證明書影本附卷可憑（見本院卷頁
      83- 86）。則乙○○與丙○○就系爭借貸債權之同一訴訟
      標的不得另行起訴，就系爭借貸債權存在之事實在不同訴
      訟標的之其他訴訟中則不得再為相反之主張。惟上開確定
      之支付命令決所確定者，為乙○○與丙○○間之系爭借貸
      債權關係，被上訴人既非該支付命令之當事人，亦非民事
      訴訟法第401條所規定確定判決效力所及之人，依上開說
      明，自不受該確定支付命令之既判力拘束。是上訴人乙○
      ○主張基於一事不再理原則，被上訴人不得再提起本件確
      認系爭借貸債權不存在之訴云云，核屬無據。
  (三)本件被上訴人否認乙○○對丙○○之系爭本票債權及其原
      因之系爭借貸債權存在，提起消極確認之訴，依舉證責任
      分配之原則，固應由主張系爭本票及借貸債權存在之乙○
      ○，就系爭本票真正及其借貸200萬元予丙○○之事實負
      舉證之責。惟查，票據乃文義證券及無因證券，票據上之
      權利義務，悉依票上所載文義定之，與其基礎之原因關係
      各自獨立，票據上權利之行使，不以其原因關係存在為前
      提，是以執票人行使票據上權利時，就其基礎之原因關係
      確係有效存在，原則上不負舉證責任。而系爭本票之金額
      、發票日、發票人等必要事項業經形式上記載完全，有本
      票影本附卷可稽（見原審卷頁12），且系爭本票為丙○○
      所簽發持以交付乙○○，復為兩造所不爭執，則乙○○主
      張其持有系爭本票為真正，堪以採信。又乙○○與丙○○
      均主張系爭本票交付之原因關係為消費借貸，且票據債務
      人丙○○亦自認已收受借款200萬元（見原審卷頁191反面
      ），參以乙○○就系爭本票原因債權即其對丙○○有200
      萬元系爭借貸債權，業經聲請原法院核發支付命令確定，
      亦據其提出原法院97年度促字第8840號支付命令及確定證
      明書影本為證（見本院卷頁83、86）。是應認乙○○就其
      主張借貸200萬元予丙○○之事實，已盡舉證之責。
  (四)又第三人主張表意人與相對人通謀而為虛偽意思表示者，
      該第三人應負舉證之責（最高法院48年台上字第29號判例
      要旨參照）。本件上訴人乙○○就系爭本票真正及其借貸
      200萬元予丙○○之事實，既經舉證以實其說，已如上述
      ，則被上訴人主張乙○○與丙○○為參與分配而通謀虛偽
      簽發系爭本票及借貸系爭款項乙節，自應由被上訴人負舉
      證責任。經查：
    １、依上訴人乙○○設於稻江商銀古亭分行活期儲蓄存款帳
        戶之交易明細表（見原審卷頁44-56），固堪認其於85
        年7月12日開戶至90年12月底，其間存入及支出後之存
        款餘額，最低曾至234元（86年5月24日），最高額為1,
        842,093元（87年5月2日），每筆存入及支出金額多在
        數萬元至數十萬元不等，大部分餘額在數十萬元之間，
        且交易往來次數頻繁。惟僅以該存款單筆餘額最高不及
        200萬元，尚不足證明乙○○欠缺借貸200萬元之相當資
        力。又乙○○自89年至92年之所得總額分別為15,614元
        、9,243元、222,067元及36,158元，有卷附稅務電子閘
        門財產所得調件明細表可憑（見原審卷頁97-104），惟
        上開所得僅係股利及利息所得之數額，並未包括乙○○
        從事肉類批發生意之收入，衡之上開存款往來記錄，亦
        堪認乙○○平日收入所得非僅上開數額，即難以上開股
        利及利息所得數額據而認定乙○○欠缺借貸系爭款項元
        之資力。反觀，乙○○主張其長期以參與民間合會方式
        理財，業據提出互助會會單佐證（見本院卷頁35-37 ）
        ，參以乙○○有坐落台北市○○路之房屋2間及汽車1部
        ，亦有稅務電子閘門財產所得調件明細表可稽（見原審
        卷頁98 -104），是其主張乙○○欠缺借貸款項之相當
        資力云云，實難遽採。則被上訴人據此進一步推論乙○
        ○與丙○○係通謀而為虛偽借貸及簽發本票云云，為不
        足採。
    ２、證人即丙○○之配偶翁文東於原審證稱：丙○○向乙○
        ○借款，均是以現金方式，每次借幾十萬元，利息則以
        3分計算，錢是陸陸續續借，都沒有還，原本有簽發支
        票，至少3、4張以上，後來支票退票後被銀行拒絕往來
        ，才改用本票，乙○○先將支票退還後，過一陣子先開
        立150萬元之本票，當時支票均已撕毀，後來仍陸陸續
        續有借款，但並未開立支票或憑證，後來才又開立200
        萬元本票，將原150萬元本票換回，其間借款幾次及金
        額不記得等語在卷（見原審卷頁136-139）。而證人林
        清漢律師到庭則證稱：「上訴人跟丙○○一起到事務所
        說丙○○有欠上訴人一筆債務，當時我建議設定抵押以
        保障債權，所以請事務所裡的代書代為填寫土地登記申
        請書等資料，至於後來他們有否蓋印送件我就不清楚。
        」等語（見本院卷頁121反面）。縱認證人翁文東對於
        其夫婦向乙○○借款之次數、每次借款之金額及系爭本
        票200萬元之計算方式無法交代清楚而難以採信其證言
        ；及林清漢律師未親自見聞系爭借款過程，其證詞不足
        證明上訴人對丙○○有200萬元借款債權。亦無從據此
        反面推論乙○○與丙○○確有通謀虛偽而為系爭借貸及
        簽發本票之情事。
    ３、又系爭本票到期日為92年11月23日，而乙○○係於系爭
        執行事件進行中之94年8月1日執系爭本票聲明參與分配
        ，並於其後之94年11月4日補正本票裁定以為執行名義
        ，已如上述，惟僅以系爭本票到期日距乙○○參與分配
        日期近2年及本票裁定係參與分配後補正乙節，尚不足
        認定系爭本票係乙○○與丙○○間為成立假債權參與分
        配而通謀虛偽所簽發。此外，被上訴人另未舉出其他證
        據，足資證明乙○○與丙○○係通謀而虛偽簽發系爭本
        票及借貸系爭200萬元。則被上訴人以上訴人乙○○與
        丙○○通謀虛偽開立系爭本票參與分配，該發票行為係
        屬無效，乙○○不得執系爭本票，對丙○○行使票據權
        利云云，即不足採。被上訴人復以上訴人乙○○取得系
        爭本票之基礎原因借貸關係，為與丙○○通謀虛偽意思
        表示為由，主張系爭本票原因債權即系爭借貸債權不存
        在云云，亦屬無據。
  (五)綜上所述，被上訴人主張因乙○○與丙○○通謀而為虛偽
      意思表示，故系爭本票債權及其原因之借貸債權均不存在
      云云，既不足採，則系爭分配表將乙○○之系爭本票債權
      原本、利息及執行費列入分配，即難認有何不當，被上訴
      人主張應予剔除云云，為無理自，不應准許。
六、從而，被上訴人請求(一)確認乙○○持有丙○○所簽發系爭本
    票之本票債權及其原因之消費借貸債權均不存在；(二)系爭執
    行事件中之系爭分配表上所載分配予乙○○之次序3執行費
    16,000元、次序8本票債權原本及利息1,257,292元均應剔除
    ，不得列入分配，原分配表應變更如原判決附件一所示；均
    無理由，不應准許。原審為被上訴人勝訴之判決，尚有未洽
    。上訴意旨指摘原判決不當，求予廢棄改判，為有理由。爰
    由本院予以廢棄改判，如主文第二項所示。
七、本件事證已臻明確，兩造其餘攻擊防禦方法及未經援用之證
    據，經本院斟酌後認均與本件判決結果不生影響，爰不再逐
    一論駁，附此敘明。
丙、據上論結，本件上訴為有理由，依民事訴訟法第450條、第
    78條，判決如主文。
中    華    民    國    97    年    10    月    29    日
                    民事第十四庭
                        審判長法  官  張  蘭
                              法  官  黃麟倫
                              法  官  鄭純惠
正本係照原本作成。
如不服本判決，應於收受送達後20日內向本院提出上訴書狀，其
未表明上訴理由者，應於提出上訴後20日內向本院補提理由書狀
（均須按他造當事人之人數附繕本）上訴時應提出委任律師或具
有律師資格之人之委任狀；委任有律師資格者，另應附具律師資
格證書及釋明委任人與受任人有民事訴訟法第466條之1第1項但
書或第2項（詳附註）所定關係之釋明文書影本。
中    華    民    國    97    年    10    月    30    日
                              書記官  劉麗芬
附註：
民事訴訟法第466條之1（第1項、第2項）：
對於第二審判決上訴，上訴人應委任律師為訴訟代理人。但上訴
人或其他法定代理人具有律師資格者，不在此限。
上訴人之配偶、三親等內之血親、二親等內之姻親，或上訴人為
法人、中央或地方機關時，其所屬專任人員具有律師資格並經法
院認為適當者，亦得為第三審訴訟代理人。


司法院資訊處製作；財團法人民間司法改革基金會備份。
